臺灣桃園地方法院民事判決　　　　　　　　97年度國字第32號
原　　　告　王宜川
訴訟代理人　陳俊翰律師
　　　　　　王其球
　　　　　　張麗蘭
被　　　告　國防部陸軍司令部
法定代理人　楊天嘯
訴訟代理人　易言立
　　　　　　劉俊男
　　　　　　楊士賢
被　　　告　陳拓邦
訴訟代理人　黃清濱律師
複代理人　　林孟毅律師
上列當事人間請求國家損害賠償事件，於民國100 年6 月7 日言
詞辯論終結，本院判決如下：
    主  文
原告之訴及假執行之聲請均駁回。
訴訟費用由原告負擔。
    事實及理由
壹、程序方面：
一、按依國家賠償法請求損害賠償時，應先以書面向賠償義務機
    關請求之。賠償義務機關對於前項請求，應即與請求權人協
    議。協議成立時，應作成協議書，該項協議書得為執行名義
    ；賠償義務機關拒絕賠償，或自提出請求之日起逾30日不開
    始協議，或自開始協議之日起逾60日協議不成立時，請求權
    人得提起損害賠償之訴，國家賠償法第10條第1 項、第11條
    第1 項前段分別定有明文。經查，本件原告主張被告國防部
    陸軍司令部（下稱陸軍司令部）應負國家賠償責任，並已於
    民國97年3 月間依法定程序以書面向被告陸軍司令部為賠償
    請求，惟被告陸軍司令部自受理迄今已逾30日，仍未開始協
    議等情，有被告陸軍司令部國家賠償事件處理委員會97年7
    月10日國陸督法字第0970000703號書函在卷可稽（見本院卷
    (一)第15頁），是原告起訴時已踐行前揭法條之前置程序規定
    ，應予准許。
二、次按當事人喪失訴訟能力或法定代理人死亡或其代理權消滅
    者，訴訟程式在有法定代理人或取得訴訟能力之本人承受其
    訴訟以前當然停止。又聲明承受訴訟，應提出書狀於受訴法
    院，由法院送達於他造，民事訴訟法第170 條、第176 條分
    別定有明文。查本件被告陸軍司令部之法定代理人原為趙世
    璋，但於訴訟中變更為楊天嘯，楊天嘯並於98年2 月24日具
    狀聲明承受訴訟，經核於法並無不合，應予允許。
三、再按訴狀送達後，原告不得將原訴變更或追加他訴；但請求
    之基礎事實同一者或不甚礙被告之防禦及訴訟之終結者，不
    在此限；被告於訴之變更或追加無異議，而為本案之言詞辯
    論者，視為同意變更或追加，民事訴訟法第255 條第1 項第
    2 、7 款、第2 項分別有明文規定。又所謂請求之基礎事實
    同一，係指變更或追加之訴與原訴之主要爭點有其共同性，
    各請求利益之主張在社會生活上可認為同一或關連，而就原
    請求之訴訟及證據資料，於審理繼續進行在相當程度範圍內
    具有同一性或一體性，得期待於後請求之審理予以利用，俾
    先後兩請求在同一程序得加以解決，避免重複審理，進而為
    統一解決紛爭者，即屬之（最高法院95年度台上字第1573號
    判決可資參照）。查本件原告起訴時聲明為：「被告陸軍司
    令部應給付原告新臺幣（下同）1,859,548 元，及自起訴狀
    繕本送達翌日起至清償日止，按週年利率5%計算之利息」，
    訴訟標的則為國家賠償法第2 條第2 項之規定。嗣原告分別
    於97年12月24日及98年5 月12日追加依國家賠償法第3 條第
    1 項、醫療法第82條第2 項、民法第184 條、第186 條、第
    188 條第1 項之規定為其請求權基礎而為本件請求，並變更
    上開訴之聲明及追加陳拓邦為被告，而變更後之聲明如其後
    述聲明所示。核其原訴與變更及追加之訴間有相當之關連性
    ，且原訴之證據資料得於變更及追加之訴審理時予以利用，
    揆諸前開規定，可認原訴與變更及追加之訴間之請求基礎事
    實係屬同一，且不甚礙被告之防禦及訴訟之終結，而被告對
    此並無異議，並為本案之言詞辯論，是原告所為之訴之變更
    及追加，於法有據，應予准許。
貳、實體方面：
一、原告起訴主張：
  (一)原告於95年至96年間服役被告陸軍司令部轄下之陸軍裝甲第
    542 旅裝步第2 營戰車連，於95年10月2 日14時5 分許因腹
    痛至醫務室就診，經醫官即被告陳拓邦診斷為輕微胃病，並
    開立治療紀錄書及治療胃痛之藥物，然原告一再向被告陳拓
    邦表示其腹部疼痛劇烈，與一般胃痛感覺不同，請求准予轉
    診至軍醫院做詳細診斷及治療，惟被告陳拓邦或因認服役官
    兵為求轉診而裝病之故，因而拒絕原告轉診之請求，僅讓原
    告領藥後回寢室休息。原告返回寢室服藥後疼痛感持續惡化
    難耐，經同寢室之人事官林克峰發現，亦認原告有轉診至軍
    醫院觀察治療之必要，遂以電話請求被告陳拓邦派送救護車
    ，惟被告陳拓邦卻仍以無轉診必要為由拒絕，祇能由人事官
    林克峰自行開車載送原告前往財團法人天主教湖口仁慈醫院
    （下稱仁慈醫院）就醫，經該院醫師診斷原告之症狀應非單
    純胃痛，有進一步觀察或住院開刀治療之必要，但考量軍人
    須於軍醫院就醫始得請假及補助相關醫療費用，原告才又轉
    診至國防醫學院三軍總醫院（下稱三軍總醫院）就醫，而經
    醫師診斷確認原告罹患「急性闌尾炎」，且因時間延誤之故
    ，需立即執行闌尾切除術及引流手術，直至同年月11日始出
    院，醫師於術後表示因原告未能於第一時間就醫，其闌尾部
    分有嚴重發炎、化膿、破裂穿孔之現象，且因濃液流入腹腔
    後有可能造成感染及併發腹膜炎。豈料於同年月19日凌晨，
    原告腹痛症狀復發，再次前往三軍總醫院就醫，經醫師診斷
    為「腸阻塞」及「急性闌尾炎術後」併發「闌尾炎穿孔合併
    腹膜炎」之病症，而須住院執行腸沾黏分離及腸減壓手術，
    但因原告之病症嚴重，於術後經醫師告知須再次進行開刀手
    術治療，惟原告考量於三軍總醫院連動2 次手術仍未能痊癒
    ，不得已轉診至國立台灣大學醫學院附設醫院（下稱台大醫
    院）就醫並住院觀察7 日，於同年11月3 日出院，然醫師表
    示因原告手術次數過多，將來仍有可能引發更嚴重之腸沾黏
    及腸阻塞，故須按時門診追蹤治療。孰料於96年11月12日時
    ，原告腹痛症狀又復發，乃前往台大醫院就醫，並分別於同
    年月14、15日接受腸沾黏分離手術，於同年月27日接受上消
    化道內視鏡攝影併鼻、十二指腸引流管放置術及腸沾黏分離
    併迴腸造手術，術後一度病危並轉送至加護病房，期間原
    告全身多處插管，腹部腫脹如石，所幸休養至同年12月28日
    安然出院。按此，被告陳拓邦未施以適當之診療，並拒絕派
    送救護車之行為，此不當處置已對原告損害發生有不確定之
    故意或過失，依醫療法第82條第2 項、民法第184 條、第18
    6 條規定，應負損害賠償之責。又因被告陳拓邦具有公務員
    身分且係執行職務，並因部隊醫務所設備不足、轉診制度不
    完善，致被告陳拓邦就轉診單開立程序不明瞭，依國家賠償
    法第2 條第2 項、第3 條第1 項規定，被告陸軍司令部亦應
    負國家賠償之責，且依民法第188 條第1 項規定，被告陸軍
    司令部、陳拓邦應就原告所受損害負連帶損害賠償責任。
  (二)被告陸軍司令部辯稱被告陳拓邦對原告所為之看診行為，應
    為單純之醫療行為，非屬行使國家統治權之相關行為，與公
    權力之行使有間，應不生國家賠償法適用之問題云云。惟按
    所謂行使公權力者，係指公務員居於國家機關之地位，行使
    統治權作用之行為而言，並包括運用命令及強制等手段干預
    人民自由及權利之行為，以及提供給付、服務、救濟、照顧
    等方法，增進公共及社會成員之利益，以達成國家任務之行
    為；有服從特別權力關係義務之人，其本身亦屬人民，故於
    其執行公務時，受其他執行公務，行使公權力之公務員故意
    或過失不法之侵害，當亦得依國家賠償法之規定請求國家賠
    償。準此，可知即使公權力行為係以提供給付、服務、救濟
    、照顧等方法展現，但只要行為目的係在增進公共及社會成
    員之利益，以達成國家任務之行為，均應認為係執行公務行
    使公權力之範疇。查被告陳拓邦於本事件發生時具有軍人身
    分，當屬公務員無疑，而其所為診療之行為，屬於公務員提
    供服務、照顧之行為，即屬執行職務行使公權力無誤。至其
    後拒開轉診單及拒派救護車將原告送醫之行為，因原告於事
    發當時具有軍人身分，而軍人在軍中欲外出就醫，原則上均
    須經由醫官同意並開立轉診單後始得為之，原告並無自行決
    定就醫之權利，則此轉診及派送救護車之行為，既須透過醫
    官之命令所決定，即具有一上下服從關係，明顯係公權力之
    展現。又急性闌尾炎屬於腹內之疾病，發病時有時不易與其
    他病症區分，故診斷過程除以目視及問診進行診療外，尚應
    以按壓方式確認病患有無壓痛、反彈痛，並以驗血、驗尿、
    照X 光或超音波診斷等方式，始可有效地確認病患是否罹患
    急性闌尾炎。但被告陳拓邦醫官為原告進行診療時，竟在未
    進行驗血驗尿或照X 光之情形下，僅以目視及口頭問診方式
    進行診察，進而判斷原告罹患腸胃炎及做出拒絕轉診之決定
    ，其診療行為明顯過於草率而有過失，此從事後被告陳拓邦
    因自認疏忽而曾給付原告100,000 元慰問金以觀，亦可證被
    告陳拓邦承認其診療及轉診過程確有疏失。至被告陸軍司令
    部雖以95年10月2 日三軍總醫院之手術紀錄上記載手術當時
    原告闌尾尚未破裂為由，而辯稱手術後產生之腹膜炎並非因
    原告延誤送醫所致等語。惟查，經原告母親向三軍總醫院陳
    正榮醫師求證，該醫師親口證實當天手術時即發現原告闌尾
    有破裂且有局部腹膜炎之情形，另三軍總醫院於95年12月8
    日出具之免技測／就醫證明書上亦有相同記載，則上開手術
    紀錄是否有漏載、遭到塗改，實有疑問。又縱使原告當時闌
    尾處於將破未破之情形，然原告之闌尾嚴重腫脹、化膿、腹
    水混濁及腸骨窩及骨盆腔發炎等症狀，同樣均係急性闌尾炎
    延誤所生之併發症，而該併發症如及時就醫當可加以避免，
    且急性闌尾炎如及時發現，其治療在醫學上非屬困難，然原
    告卻因被告陳拓邦延誤就醫導致併發症產生，進而增加治療
    困難度並衍生後續共4 次之住院手術，應可合理認定原告所
    受之損害與被告陳拓邦過失具有相當因果關係。是以，被告
    陳拓邦未對原告施以適當之診療並拒絕派送救護車之行為，
    除有明顯過失外，亦有怠於執行職務之情形，並被告陳拓邦
    拒絕轉診之行為與因原告延誤至三軍總醫院進行治療所生損
    害之結果間具有因果關係，已該當國家賠償法第2 條第2 項
    之要件，自應由國家負擔賠償責任。
  (三)按凡供公共使用或供公務使用之設施，事實上處於國家或地
    方自治團體管理狀態者，均有國家賠償法第3 條之適用，並
    不以國家或地方自治團體所有為限，以符合國家賠償法之立
    法本旨。可知被告陸軍司令部所屬之醫務所，應屬國家賠償
    法第3 條第1 項規定之公有公共設施，應無疑義。惟本事件
    發生時，被告陸軍司令部之醫務所竟無設置驗血、驗尿、照
    射X 光或超音波之設備，造成被告陳拓邦無法確認原告所患
    之病症而誤判為腸胃炎致延誤就醫，此明顯有設置上之欠缺
    ，此其一。另被告陳拓邦亦自承其當時僅為見習官身分且欠
    缺經驗之情形下，被告陸軍司令部竟任由被告陳拓邦單獨一
    人進行看診，造成被告陳拓邦因經驗不足而不敢開立轉診單
    ，此亦有明顯管理上之欠缺，此其二。退萬步言，縱認軍中
    醫務所與一般醫療院所究有不同，而認定其未設置上開醫療
    設備未有過失，然在軍中官兵就醫原則上均應透過醫務所之
    情形下，如醫官認定醫務所設備不足而無法判斷病情時，當
    應立即做出轉診之決定，使軍中官兵有受到完整醫療之機會
    ，故被告理應針對醫務所之轉診程序設置一套轉診規則，令
    醫官於無法判斷病情時應強制轉診。故而，被告陸軍司令部
    所屬之醫務所未設有適當之醫療設備，且委由缺乏經驗之被
    告陳拓邦單獨看診，於醫療設備不足時又無適當之配套措施
    ，顯有公有公共設施設置管理有欠缺之情形，自應就原告所
    受之損害負擔國家賠償責任。
  (四)基上所述，本件因被告陳拓邦之過失及怠於派送救護車將原
    告送醫，致原告因而受有財產上及非財產上損害，被告應賠
    償原告已支出之醫療費用189,248 元、住院76天由親人全天
    照料之看護費用152,000元、原告住院而休學並延後畢業1年
    所增加之註冊費用25,340元及外宿費用66,000元、減少收入
    損失426,960 元，以及因原告經歷多次手術，目前身體狀況
    極差、體力嚴重衰退，經常整日陷入昏睡、精神不濟之狀態
    ，已對原告日常作息及勞動能力造成影響，且台大醫院醫師
    曾告知以原告之病症仍有復發可能，且一旦復發即可能危急
    生命，使原告每天須面臨死亡之威脅，對於原告之精神已造
    成極大之傷害，故請求精神慰撫金1,000,000 元。為此，爰
    聲明：被告應連帶給付原告1,859,548 元，及自起訴狀繕本
    送達翌日起至清償日止，按週年利率5%計算之利息；願供擔
    保，請准為假執行之宣告。
二、被告陸軍司令部辯稱：
  (一)按國家賠償法第2 條第2 項前段固規定人民於公務員執行職
    務行使公權力時，因故意或過失不法侵害人民自由或權利者
    ，得請求國家賠償，惟該公務員所執行職務必係基於公權力
    之行使，始構成國家賠償責任，亦即公務員所執行之公權力
    ，應與國家統治權有相關之行為，而國軍官兵均有參加全民
    健康保險，官兵享有選擇醫療機構之權利，部隊之醫務所僅
    係就近提供官兵醫療服務，國軍並未強制要求官兵發生疾病
    皆須前往醫務所就診，端視病患個人決定。又國軍官兵之准
    假權屬於單位主官，醫務所並無准假權，本件原告於95年10
    月2 日14時5 分許，至醫務所就診後，病症未見好轉即由單
    位長官同意請假於同日下午15時23分許到達仁慈醫院就診，
    其後又自行決定前往三軍總醫院就診，足見原告對於選擇醫
    療院所具有完全自主之權利，被告陳拓邦對原告所為之看診
    行為，應為單純之醫療行為，非屬行使國家統治權之相關行
    為，自與公權力之行使有間，應不生國家賠償法適用之問題
    。
  (二)被告陳拓邦執行職務並無過失：
  1.本件原告因腹部疼痛至營區醫務室就診，由具有醫師資格之
    被告陳拓邦依照醫學常規對原告進行視、聽、扣、觸之診斷
    後（診治紀錄記載：肚痛、無轉移痛、無發燒），認係腸胃
    炎。而盲腸炎（即急性闌尾炎）為身體內部之發炎，無法從
    外觀上判定，需依靠侵入式檢驗（如抽血進行生化檢查）、
    照X 光等方式方能確定。原告於被告陳拓邦看診後，疼痛仍
    無減輕之情形下，由人事官林克峰協助至仁慈醫院就診並進
    行相關檢驗，檢驗結果亦無法明確判定為急性闌尾炎，雖最
    後開刀結果確認原告係罹患急性闌尾炎，然此非被告陳拓邦
    於初診當時所能預見，故被告陳拓邦於執行職務並無過失存
    在。
  2.被告陳拓邦當時因診斷原告僅係腹痛並非急性闌尾炎，並已
    開立「促進腸胃蠕動」、「消脹氣」及「胃藥」予原告服用
    ，顯見原告並無情況緊急，非有採取必要措施之虞，且查人
    事官林克峰並未曾代原告向醫務所要求派遣救護車，則於被
    告陳拓邦對原告診斷後既認其非急性闌尾炎，自無派遣救護
    車將原告轉送其他醫院之作為義務，故被告陳拓邦並無怠於
    執行職務。
  (三)原告所生損害與被告陳拓邦之醫療行為間並無因果關係：
  1.依95年10月2 日三軍總醫院之手術紀錄記載：「(1)Severesw
    elling and suppurative inflammation of appendix,6cm
    in length and 1.5cm in diameter （闌尾有嚴重腫脹及化
    膿發炎現象，闌尾長度6 公分、直徑1.5 公分）。(2)Impend
    ing ruptured appendix was noted （闌尾疑似即將破裂，
    惟尚未破裂）。(3)Turbid ascites fluid in iliac fossa,
    right and pelvic cavity （腹水有混濁現象，腸骨窩及骨
    盆腔均有發炎現象）。(4)Sil-Med ×l inserted to the pe
    lvis（手術後於骨盆腔附近有置放引流管）。」等語，可知
    手術當時原告闌尾尚未破裂，手術後產生之腹膜炎，並非因
    為被告陳拓邦延誤送醫所致。
  2.原告自承前往仁慈醫院就診後，該院雖認原告有進一步觀察
    、開刀或住院治療之必要，惟尚未能認定原告所罹係急性闌
    尾炎，而有立即開刀之必要，任由原告自行離院，足證原告
    當時病症程度尚屬輕微。其後原告考量費用之原因未於仁慈
    醫院醫治，反決定前往三軍總醫院就診，致遲誤就診時間，
    導致病況惡化，因此原告所受損害顯係自行造成，與被告陳
    拓邦之診斷無涉。況原告其後至三軍總醫院接受手術治療，
    距離被告陳拓邦初診時間已逾6 小時，手術之過程及結果，
    已非被告陳拓邦所得預見及控制。
  (四)原告請求之損害賠償金額，就醫療費用有關病房升等自負額
    67,200元部分，非屬醫療上必要，不得請求。又註冊費用、
    外宿費用及減少收入損失部分，非因被告侵權行為所直接導
    致，亦不得請求。至請求之精神慰撫金額，則屬過高應予酌
    減。
  (五)原告自行遲誤就診時間，致使病情加重，如前所述，本身與
    有過失，爰依民法第217條第1項規定，主張過失相抵等語置
    辯，並聲明：原告之訴駁回；如受不利判決，願供擔保，請
    准宣告免為假執行。
三、被告陳拓邦則辯稱：
  (一)被告陳拓邦對於原告之診療，並無過失：
  1.依據原告於醫務所之病歷記載，原告係於95年10月2 日14時
    5 分許至醫務所看診，依當時原告主訴以及詳細之理學檢查
    結果，原告並未出現急性闌尾炎與急性腹膜炎之臨床症狀。
    且被告陳拓邦當時有對原告進行觸診，而診察結果即如前述
    病歷所載，當時並無壓痛或反彈痛之情形，並非如原告所稱
    僅目視及口頭問診。
  2.按醫師非親自診察，不得施行治療、開給方劑或交付診斷書
    ，醫師法第11條定有明文。又醫師法第11條第1 項前段之立
    法本旨，係為強制醫師親自到場診察，以免對病人病情誤判
    而造成錯誤治療或延宕正確治療時機，尤以高危險性之病人
    ，其病情瞬息萬變，遇病情有所變化，醫師自有親自到場診
    察之注意義務及作為義務，依正確之診察，給予妥適之處分
    治療，以保障醫、病雙方權益。是原告就診後，病情若有變
    化，本就應親自就診，由被告陳拓邦再度診療，以確定病情
    ，再決定其後之作法，且當時被告陳拓邦並無拒派救護車。
    然於原告至醫務所就診後，人事官林克峰雖曾來電表示原告
    仍持續腹痛，當時被告陳拓邦即建議先將原告帶至醫務所回
    診，以決定是否轉診或後送，惟原告並未回診，逕與人事官
    林克峰自行開車前往仁慈醫院就診，則被告陳拓邦如何預期
    以及了解原告病情變化，並進而判斷如何進一步處理？遑論
    被告陳拓邦有何過失。
  3.原告既自承其當時係由人事官林克峰開車載往仁慈醫院就醫
    ，並由該院醫師及醫療團隊接手治療，因此其後之處理步驟
    本非被告陳拓邦所能掌控，原告之病情縱有變化，亦非被告
    陳拓邦所能預見以及處理。
  4.基上，被告陳拓邦根據原告就醫時之主述及理學檢查，先對
    症給予原告藥物服用，若病情有變化自應回診，嗣後人事官
    林克峰來電表示原告持續腹痛時，其亦建議先將原告帶至醫
    務所回診，以決定是否轉診或後送，然原告捨此不為，逕自
    出外就醫，而出外到達湖口仁慈醫院就醫時間，距離其初診
    時間僅約1小時18 分鐘，依醫學常規並無遲延之情形，此後
    狀況亦非其可掌控，是原告其後之病情與被告陳拓邦之醫療
    行為間無因果關係，況本事件經本院囑託行政院衛生署醫事
    審議委員會2 次鑑定結果，均認定被告陳拓邦並無過失。
  (二)按公務員於執行職務行使公權力時，因過失不法侵害人民自
    由或權利者，有請求權人僅得依國家賠償法之規定，向賠償
    義務機關請求損害賠償，不得依民法第186 條第1 項規定，
    逕向該有過失之公務員請求損害賠償。故縱認被告陳拓邦有
    執行職務時，過失不法侵害原告自由或權利並造成其損害等
    事實，依法賠償義務機關僅被告陸軍司令部一人，而殊無由
    被告陳拓邦與被告陸軍司令部連帶負損害賠償責任之理，蓋
    國家賠償並非向個別公務員請求，此為國家賠償屬國家責任
    之本質要求，原告以不具有國家賠償當事人能力之個別執行
    職務公務員為被告，乃屬當事人不適格等語置辯，並聲明：
    原告之訴駁回；如受不利判決，願供擔保，請准宣告免為假
    執行。
四、觀諸兩造上開之主張及抗辯內容，堪認本件爭點為：(一)被告
    陳拓邦對原告之診療行為是否為行使公權力之行為。(二)被告
    陳拓邦之診療行為有無過失。(三)被告陳拓邦未派送救護車將
    原告轉診有無過失。(四)被告陸軍司令部之醫務所是否因設置
    或管理有欠缺，致原告受損害。茲將本院得心證之理由論述
    如下：
  (一)被告陳拓邦為國防部所屬醫官，為依法令從事於公務之人員
    ，是被告陳拓邦自屬國家賠償法第2 條所稱之公務員，此亦
    為兩造所不爭執。至被告陳拓邦對原告之診療行為是否為行
    使公權力之行為，則應由該行為是否居於國家機關之地位，
    行使統治權作用之行為加以觀察，因此，公務員之公法行為
    、權力行為、公益目的之公法行政行為及統治行為均屬公權
    力之行使，亦即除私經濟作用之私法行為以外之行為，均歸
    於公法之範圍，包括給付行政及保育行政在內。而國防部軍
    醫局係掌理國軍醫務及衛生勤務事項，負責國軍軍醫政策、
    軍醫經管、軍醫行政、部隊衛生勤務、醫療保健、衛材補給
    （保修）、軍陣醫學研究發展與醫療作業基金等業務，以促
    進官兵健康，維護部隊戰力為目的，在基層醫防保健方面，
    其工作重點為維護官兵健康，確保國軍戰力，及提升官兵就
    醫之便利性，依軍種特性、駐地人數，各基層單位配編不同
    層級醫務所，除提供所屬單位人員初期診治及保健工作外，
    並適時進行中暑、溺水、食物中毒等防治，與實施疫苗接種
    、飲水衛生、尿液篩檢安毒、家庭計畫及自救互救訓練，另
    配合政府實施愛滋病、煙害及各類傳染病孳生源之清除及宣
    教，堪認醫務所之醫官對官兵進行診療，應屬國家福利行政
    （給付行政）範圍，為行使公權力之行為，非屬私經濟作用
    之私法行為甚明。因之，被告陸軍司令部辯稱被告陳拓邦之
    診療行為並非公權力之行使云云，不足採信。
  (二)原告主張其於95年至96年間服役被告陸軍司令部轄下之陸軍
    裝甲第542 旅裝步第2 營戰車連，於95年10月2 日14時5 分
    許因腹痛至醫務室就診，被告陳拓邦診斷原告為腸胃炎，並
    開立治療之藥物予原告服用，嗣原告領藥回寢室休息後，因
    疼痛感持續惡化難耐，乃由同寢室之人事官林克峰自行開車
    載送原告前往湖口仁慈醫院就醫，到達仁慈醫院時已為同日
    15時23分許，並經該院初步診斷為APP （即闌尾炎）需OPR
    （開刀治療），復原告轉至三軍總醫院就醫，經醫師診斷原
    告罹患「急性闌尾炎」需立即手術，迨至21時3 分始進行闌
    尾切除術及引流手術，直至同年月11日始出院。其後原告腹
    痛症狀復發，先於同年月20日至三軍總醫院就醫，經醫師診
    斷為「腸阻塞」及「急性闌尾炎術後」併發「闌尾炎穿孔合
    併腹膜炎」之病症，於同年月23日施行腸沾黏分離及腸減壓
    手術；另於96年11月12日前往台大醫院就醫，經醫師診斷為
    「腸沾黏併腸阻塞」，隨即於同年月14、15日接受腸沾黏分
    離手術，於同年月27日接受上消化道內視鏡攝影併鼻、十二
    指腸引流管放置術及腸沾黏分離併迴腸造手術等情，有三
    軍總醫院、台大醫院出具之診斷證明書、仁慈醫院急診室留
    觀記錄及三軍總醫院手術記錄在卷可稽（見本院卷(一)第17至
    22、79、104 頁），且為被告所不爭執，堪信屬實。而原告
    雖主張被告陳拓邦將闌尾炎誤診為腸胃炎，且拒絕派送救護
    車將原告轉診，造成原告延誤就醫，致原告受有醫療費用、
    看護費用、註冊費用、外宿費用、收入損失及精神上之損害
    等語，但為被告2 人所否認，並分別以上開情詞置辯。經查
    ，本件醫事爭議經先後二次送請行政院衛生署醫事審議委員
    會鑑定，其鑑定結果均認：原告於95年10月2 日14時5 分向
    被告陳拓邦主訴腹痛，於當日16時45分至仁慈醫院就診，經
    診斷疑似為闌尾炎，兩者間隔時間為2 小時40分，而醫療診
    斷上，急性腸胃炎與闌尾炎之初期症狀相同，須經時間才能
    為鑑別診斷，且依相關醫療文獻報告，闌尾炎佔急性腹痛之
    比例低於30％，對於急性腹痛仍應考慮其他相關之疾病，觀
    察再診乃必要之手段，故尚難認為有疏失之處等語，有該會
    99年4 月14日編號0000000 、100 年3 月10日編號0000000
    鑑定書各1 份在卷可參（見本院卷(二)第50-51 、110-111 頁
    ），是原告主張被告陳拓邦有醫療上之疏失乙情，已難遽信
    。且醫事審議委員會乃客觀中立之第三者，依據相關病歷等
    資料進行鑑定，其所為前開鑑定意見已說明各項認定之理由
    及依據，自屬可採。至原告雖主張被告陳拓邦對原告為診察
    時，僅以目視及問診方式進行診療，並未按壓原告腹部進一
    步診療，顯有疏失等語，但為被告陳拓邦所否認，並辯稱：
    其係依照醫學常規對原告進行視、聽、扣、觸之診斷後，始
    在治療紀錄記載：肚痛、無轉移痛、無發燒等語。經查，本
    件被告陳拓邦對原告進行診察時，因無第三人在場，自無證
    人可資證明被告陳拓邦診察之過程，所餘證據僅有被告陳拓
    邦記載之治療紀錄，而該治療紀錄上雖未記載有無壓痛或反
    彈痛之情形，然病歷資料之記載內容係憑醫師之專業知識及
    經驗，就其診察之結果摘其重要事項予以記載，實難僅因治
    療紀錄未記載有無壓痛或反彈痛之情形，即遽予推論被告陳
    拓邦未進行該項診察，且醫事審議委員會於鑑定本件有無醫
    療疏失時，已將被告陳拓邦所記載之治療紀錄列為鑑定資料
    之一，經該會鑑定後亦未表示上開治療紀錄有何疏漏或可疑
    之處，稽此益徵原告主張被告陳拓邦未對原告進行按壓腹部
    之診察乙情，非可遽採。此外，上開醫療審議委員會之鑑定
    意見既認闌尾炎與急性腸胃炎之初期症狀相同，須經時間才
    能為鑑別診斷，足認原告於被告陳拓邦診察斯時縱有壓痛、
    反彈痛之情形，亦無法苛求被告陳拓邦應據此即診斷出原告
    已患有闌尾炎，況疾病之病程瞬息萬變，原告至仁慈醫院就
    診時雖有腹部壓痛、反彈痛之情形，然此距被告陳拓邦對原
    告為診察時已相隔2 小時40分，顯難僅因仁慈醫院診察出原
    告腹部壓痛、反彈痛之情事，即率予推論原告於被告陳拓邦
    診察時亦已出現壓痛、反彈痛之情形，並遽以推論被告陳拓
    邦有醫療上之過失。
  (三)原告主張被告陳拓邦拒絕派送救護車將原告轉診，致原告延
    誤就醫致生損害等語，亦為被告2 人所否認，並分別以上開
    情詞為辯。經查，證人林克峰於本院審理時雖具結證稱：當
    初伊有請醫務室開轉診單，但醫官說原告只是肚子痛，藥吃
    一吃就好，伊說要不要開救護車載原告去醫院，醫官說原告
    只是肚子痛，伊就跟營長報告，伊自行載原告去醫院就醫等
    語（見本院卷(一)第113 頁），惟被告陳拓邦對原告為診察後
    既認定原告僅為單純之肚子痛，則證人林克峰向被告陳拓邦
    要求派救護車載送原告轉診時，被告陳拓邦因主觀上認定原
    告之身體狀況並無急迫之危險，故未予同意，尚難據此即認
    被告陳拓邦有怠於執行職務之過失。況原告經被告陳拓邦診
    察並開立處方後，若其症狀未改善甚至有加劇之情形，理應
    至醫務所回診向醫官表明身體狀況，由醫官再次進行診察，
    俟醫官完成診察後，始能判定有無轉診之必要，此乃轉診之
    正常程序，而本件原告在未先行至醫務所回診之情況下，即
    透過證人林克峰要求被告陳拓邦安排救護車轉診，則被告陳
    拓邦在原告最新病況未明之情形下，未同意派送救護車載送
    原告轉診，並非無據，自難認被告陳拓邦有怠於執行職務之
    過失。再者，闌尾炎病程之進展係屬漸進性發展，故無法確
    切判定原告之闌尾炎何時發展為腹膜炎乙節，亦為上開醫療
    審議委員會之鑑定報告所明示，準此，縱認原告有延誤就醫
    之情事，亦難認此延誤就醫之事實與原告因罹患腹膜炎所受
    之損害間有何相當因果關係存在。況原告之腹膜炎縱認係因
    闌尾炎所引發，但查，由闌尾炎而引發腹膜炎之原因多端，
    本件原告之腹膜炎是否確為闌尾炎延遲就醫所致，尚乏積極
    證據可資證明，是原告以此為由主張被告陳拓邦應負損害賠
    償責任，尚難認有據。
  (四)原告固另主張被告陸軍司令部之醫務所未設置驗血、驗尿、
    照射X 光或超音波之設備，造成被告陳拓邦無法確認原告所
    患之病症而誤判為腸胃炎致延誤就醫，此明顯有設置上之欠
    缺，且被告陸軍司令部竟任由經驗不足之被告陳拓邦單獨一
    人進行看診，致被告陳拓邦不敢開立轉診單，此亦有明顯管
    理上之欠缺等語。但查，國防部各基層單位依軍種特性、駐
    地人數配編不同層級之醫務所，而各該醫務所提供之服務為
    所屬單位人員「初期診治」及保健工作外，並適時進行中暑
    、溺水、食物中毒等防治，與實施疫苗接種、飲水衛生、尿
    液篩檢安毒、家庭計畫及自救互救訓練，另配合政府實施愛
    滋病、煙害及各類傳染病孳生源之清除及宣教等情，已如前
    述，堪認醫務所僅係為便利國軍人員在部隊中就近獲得疾病
    之初期診治而設，自難要求醫務所須配備各項檢查、檢驗儀
    器，且以民間之醫療體系為例，亦有基層醫療、地區醫院、
    區域醫院、醫學中心等不同分級，各級醫院所擁有之儀器、
    設備、資源差別極大，而軍中之醫療體系亦有分級制度，原
    告就診之醫務所既屬最基層之醫療等級，實等同民間之一般
    診所，實難要求醫務所應配置驗血、驗尿、照射X 光或超音
    波之設備，且原告亦未舉證說明原告就診之醫務所有何應配
    置而未配置之設備，自難遽予認定該醫務所有何設置上之缺
    失。再者，國家賠償法第3 條所指公有公共設施因設置或管
    理有欠缺之要件，其範圍實僅限於實質之硬體設施，至該公
    共設施之人員派遣、人員管理等部分，即非該條適用之範疇
    ，故若屬人員派遣、人員管理之疏失，應依同法第2 條之相
    關規定請求賠償方屬適法，是原告以被告陸軍司令部選派被
    告陳拓邦在醫務所擔任診療工作之舉有所不當為由，主張被
    告陸軍司令部應依國家賠償法第3 條之規定負賠償之責，難
    認依法有據。
五、綜上論述，尚難認被告陳拓邦於執行職務行使公權力時，有
    何因故意或過失不法侵害原告權利之情事，亦難認被告陸軍
    司令部之醫務所有何因設置或管理欠缺，致原告生命、身體
    或財產受損害之情事，從而，原告依國家賠償法第2 條第2
    項、第3 條第1 項、醫療法第82條第2 項、民法第184 條、
    第186 條、第188 條第1 項等規定，請求被告連帶給付原告
    1,859,548 元，及自起訴狀繕本送達被告之翌日起至清償日
    止，按週年利率5%計算之利息，為無理由，應予駁回。又原
    告之訴既經駁回，其假執行之聲請即失所附麗，應併予駁回
    。
六、本件事證已臻明確，兩造間其餘攻擊防禦方法及舉證，經本
    院審酌後，對本件判決結果不生影響，爰不一一論述，併此
    敘明。
七、據上論結，依民事訴訟法第78條，判決如主文。
中    華    民    國    100   年     7     月    1    日
                  民事第一庭    法  官  魏于傑
上為正本係照原本作成。
如對本判決上訴，須於判決送達後二十日內向本院提出上訴狀。
如委任律師提起上訴者，應一併繳納上訴審裁判費。
中    華    民    國   100    年    7     月    4     日
                                書記官  黃瓊儀